---
title: '11226303'
author: "Nguyen Thi Tra"
date: "2025-04-08"
output: word_document
---

```{r setup, include=FALSE}
knitr::opts_chunk$set(echo = TRUE)
```

```{r pressure, echo=FALSE}
plot(pressure)
```

```{r}
library(readxl)
library(forecast)
library(zoo)
library(Metrics)
library(tseries)
library(tseries)
library(urca)
library(ggplot2)
library(dplyr)
```
# I. Chuỗi doanh thu 
```{r}
DT <- read_excel("D:/Time series/financial_series.xlsx")
attach(DT)
rev_pvs<- ts(DT$Rev, start=c(2010,1), frequency = 4) #chuyển sang dạng chuỗi thời gian
time <- seq_along(rev_pvs)
```
## 1. Thống kê mô tả
```{r}
summary(rev_pvs)
plot.ts(rev_pvs)
rev_plot <- data.frame(Time = time(rev_pvs), Revenue = rev_pvs)
rev_plot %>% ggplot(aes(x=Time,y=Revenue)) +
  geom_line(col="blue", size=0.9) +
  theme_minimal() +
  labs(title="Doanh thu của PVS giai đoạn 2010 - 2024")
```
## 2. Các mô hình dự báo đối với tập training set (2010 - 2023)
```{r}
#Chia dữ liệu
train_ts <- window(rev_pvs, start=c(2010,1), end=c(2023,4))
test_ts <- window(rev_pvs, start=c(2024,1), end=c(2024,4))
t_train<-seq_along(train_ts)
t_test <- seq_along(test_ts) + length(train_ts) # Tạo biến thời gian cho tập test
```
```{r}
test_ts
```

### MÔ HÌNH 1: linear - linear: 
$DT_t = \beta_0 + \beta_1 * t + u_t $
```{r}
reg1 <- lm(train_ts ~ t_train)
summary(reg1)
```
```{r}
rmse(train_ts, fitted(reg1))
mape(train_ts, fitted(reg1))
```
```{r}
# Dự báo cho tập test
forecast_reg1 <- predict(reg1, newdata = data.frame(t_train = t_test))
forecast_reg1
# Tính RMSE và MAPE trên tập test
rmse(test_ts, forecast_reg1)
mape(test_ts, forecast_reg1)
```
```{r}
# Dự báo cho toàn mẫu 
full_reg1 <- predict(reg1, newdata = data.frame(t_train = time))
full_reg1
# Tính RMSE và MAPE toàn mẫu
rmse(rev_pvs, full_reg1)
mape(rev_pvs, full_reg1)
```

### MÔ HÌNH 2: linear - log: 
$DT_t = \beta + \beta_1*ln(t) + u_t$
```{r}
reg2 <- lm(train_ts ~ log(t_train))
summary(reg2)
```

```{r}
rmse(train_ts, fitted(reg2))
mape(train_ts, fitted(reg2))
```
```{r}
# Dự báo cho tập test
forecast_reg2 <- predict(reg2, newdata = data.frame(t_train = t_test))
forecast_reg2

# Tính RMSE và MAPE trên tập test
rmse(test_ts, forecast_reg2)
mape(test_ts, forecast_reg2)
```


### MÔ HÌNH 3: log - linear: 
$ln(DT_t) = \beta_0 + \beta_1 * t + u_t $
```{r}
reg3 <- lm(log(train_ts) ~ t_train)
summary(reg3)
```

```{r}
rmse(train_ts, exp(fitted(reg3)))
mape(train_ts, exp(fitted(reg3)))
```
```{r}
# Dự báo cho tập test
forecast_reg3 <- predict(reg3, newdata = data.frame(t_train = t_test))
exp(forecast_reg3)

# Tính RMSE và MAPE trên tập test
rmse(test_ts, exp(forecast_reg3))
mape(test_ts, exp(forecast_reg3))
```


### MÔ HÌNH 4: log - log 
$ln(DT_t) = \beta_0 + \beta_1 * ln(t) +u_t$
```{r}
reg4 <- lm(log(train_ts) ~ log(t_train))
summary(reg4)
```

```{r}
rmse(train_ts, exp(fitted(reg4)))
mape(train_ts, exp(fitted(reg4)))
```
```{r}
# Dự báo cho tập test
forecast_reg4 <- predict(reg4, newdata = data.frame(t_train = t_test))
exp(forecast_reg4)
# Tính RMSE và MAPE trên tập test
rmse(test_ts, exp(forecast_reg4))
mape(test_ts, exp(forecast_reg4))
```


### MÔ HÌNH 5: DẠNG BẬC 2 CỦA TREND 
$DT_T = \beta_0 + \beta_1*t + \beta_2*t^2 + u_t$
```{r}
reg5 <- lm(train_ts~ t_train+ I(t_train^2))
summary(reg5)
```

```{r}
rmse(train_ts, fitted(reg5))
mape(train_ts, fitted(reg5))
```
```{r}
# Dự báo cho tập test
forecast_reg5 <- predict(reg5, newdata = data.frame(t_train = t_test))
forecast_reg5
# Tính RMSE và MAPE trên tập test
rmse(test_ts, forecast_reg5)
mape(test_ts, forecast_reg5)
```

```{r}
# Tạo biến giả mùa vụ theo quý
n <- length(train_ts)  # Lấy số lượng quan sát của profit
s1 <- rep(c(1, 0, 0, 0), length.out = n)  # Q1
s2 <- rep(c(0, 1, 0, 0), length.out = n)  # Q2
s3 <- rep(c(0, 0, 1, 0), length.out = n)  # Q3
s4 <- rep(c(0, 0, 0, 1), length.out = n)  # Q4
# Tạo biến giả mùa vụ cho tập kiểm tra
n_test <- length(test_ts)
s1_test <- rep(c(1, 0, 0, 0), length.out = n_test)
s2_test <- rep(c(0, 1, 0, 0), length.out = n_test)
s3_test <- rep(c(0, 0, 1, 0), length.out = n_test)
s4_test <- rep(c(0, 0, 0, 1), length.out = n_test)
```


### MÔ HÌNH 6: Hồi quy với biến giả mùa vụ 
$DT_t = \beta_0 + \beta_1*s_2 + \beta_2*s_3 + \beta_3*s_4 + u_t$ 
```{r}
reg6 <- lm(train_ts ~ s2 + s3 + s4)
summary(reg6)
```

```{r}
rmse(train_ts, fitted(reg6))
mape(train_ts, fitted(reg6))
```
```{r}
# Dự báo
forecast_reg6 <- predict(reg6, newdata = data.frame(s2 = s2_test, s3 = s3_test, s4 = s4_test))
forecast_reg6
# RMSE & MAPE
rmse(test_ts, forecast_reg6)
mape(test_ts, forecast_reg6)
```


### MÔ HÌNH 7: Xu thế tuyến tính+ Mùa vụ dạng cộng
$DT_t = \beta_0 + \beta_1*t +\beta_2*s_2 + \beta_3*s_3 + \beta_4*s_4 + u_t$
```{r}
reg7 <- lm(train_ts ~ t_train + s2 + s3 + s4)
summary(reg7)
```

```{r}
rmse(train_ts, fitted(reg7))
mape(train_ts, fitted(reg7))
```
```{r}
# Dự báo
forecast_reg7 <- predict(reg7, newdata = data.frame(
  t_train = t_test,
  s2 = s2_test,
  s3 = s3_test,
  s4 = s4_test
))
forecast_reg7
# RMSE & MAPE
rmse(test_ts, forecast_reg7)
mape(test_ts, forecast_reg7)
```
```{r}
plot.ts(train_ts)
lines(ts(fitted(reg7), start = start(train_ts), frequency = frequency(train_ts)), col = "red")
```


### MÔ HÌNH 8: Xu thế tuyến tính + Mùa vụ dạng nhân
$DT_t = \beta_0 + \beta_1*t +\beta_2*t*s_2 + \beta_3*t*s_3 + \beta_4*t*s_4 + u_t$

```{r}
reg8 <- lm(train_ts ~ t_train + I(t_train*s2) + I(t_train*s3)+ I(t_train*s4))
summary(reg8)
```

```{r}
rmse(train_ts, fitted(reg8))
mape(train_ts, fitted(reg8))
```
```{r}
# Dự báo
forecast_reg8 <- predict(reg8, newdata = data.frame(
  t_train = t_test,
  s2 = s2_test,
  s3 = s3_test,
  s4 = s4_test
))
forecast_reg8
# RMSE & MAPE
rmse(test_ts, forecast_reg8)
mape(test_ts, forecast_reg8)
```


### MÔ HÌNH 9: Xu thế không tuyến tính+ Mùa vụ dạng cộng
$ln(DT_t) = \beta_0 + \beta_1*t +\beta_2*s_2 + \beta_3*s_3 + \beta_4*s_4 + u_t$
```{r}
reg9 <- lm(log(train_ts) ~ t_train + s2 + s3 + s4)
summary(reg9)
```

```{r}
rmse(train_ts, exp(fitted(reg9)))
mape(train_ts, exp(fitted(reg9)))
```
```{r}
# Dự báo
forecast_reg9 <- predict(reg9, newdata = data.frame(
  t_train = t_test,
  s2 = s2_test,
  s3 = s3_test,
  s4 = s4_test
))
exp(forecast_reg9)
# RMSE & MAPE
rmse(test_ts, exp(forecast_reg9))
mape(test_ts, exp(forecast_reg9))
```

```{r}
plot.ts(train_ts)
lines(ts(exp(fitted(reg9)), start = start(train_ts), frequency = frequency(train_ts)), col = "red")
```

### MÔ HÌNH 10: Xu thế không tuyến tính + Mùa vụ, dạng nhân
$ln(DT_t) = \beta_0 + \beta_1*t +\beta_2*t*s_2 + \beta_3*t*s_3 + \beta_4*t*s_4 + u_t$
```{r}
reg10 <- lm(log(train_ts) ~ t_train + I(t_train*s2) + I(t_train*s3)+ I(t_train*s4))
summary(reg10)
```

```{r}
rmse(train_ts, exp(fitted(reg10)))
mape(train_ts, exp(fitted(reg10)))
```

```{r}
# Dự báo
forecast_reg10 <- predict(reg10, newdata = data.frame(
  t_train = t_test,
  s2 = s2_test,
  s3 = s3_test,
  s4 = s4_test
))
exp(forecast_reg10)
# RMSE & MAPE
rmse(test_ts, exp(forecast_reg10))
mape(test_ts, exp(forecast_reg10))
```


### Phân tích thành phần dạng cộng
```{r}
decoma <- decompose(rev_pvs,type="additive")
plot(decoma)
```

### Phân tích thành phần dạng nhân
```{r}
decomm <- decompose(rev_pvs,type="m")
plot(decomm)
```



### MÔ HÌNH 11: Holt - Winter có mùa vụ dạng cộng
```{r}
hwa <- HoltWinters(train_ts, seasonal = "a")  
hwa
```

```{r}
rmse(train_ts, fitted(hwa)[,1])
mape(train_ts, fitted(hwa)[,1])
```
```{r}
plot.ts(train_ts)
lines(fitted(hwa)[,1],col="red")
```


```{r}
# Dự báo cho tập test (4 quý tiếp theo)
forecast_hwa <- forecast(hwa, h = length(test_ts))
forecast_hwa
# Đánh giá độ chính xác trên test
rmse(test_ts, forecast_hwa$mean)
mape(test_ts, forecast_hwa$mean)
```
### MÔ HÌNH 12: Holt - Winter có mùa vụ dạng nhân

```{r}
hwm <- HoltWinters(train_ts, seasonal = "m") 
hwm
```

```{r}
rmse(train_ts, fitted(hwm)[,1])
mape(train_ts, fitted(hwm)[,1])
```

```{r}
plot.ts(train_ts)
lines(fitted(hwm)[,1],col="red")
```

```{r}
# Dự báo cho tập test (4 quý tiếp theo)
forecast_hwm <- forecast(hwm, h = length(test_ts))
forecast_hwm
# Đánh giá độ chính xác trên test
rmse(test_ts, forecast_hwm$mean)
mape(test_ts, forecast_hwm$mean)
```
### Mô hình Holt Winter Mul cho giá trị RMSE của tập test là nhỏ nhất. Sử dụng kết quả hwm để dự báo cho 2025
```{r}
# Dự báo cho năm 2025 (4 quý tiếp theo sau test)
forecast_2025 <- forecast(hwa, h = 8)  # 4 quý 2024 (test) + 4 quý 2025

# Lấy riêng 4 quý của 2025
forecast_2025_values <- window(forecast_2025$mean, start = c(2025, 1), end = c(2025, 4))

# In kết quả dự báo
forecast_2025_values
```
```{r}
plot(forecast_2025, main = "Dự báo doanh thu đến hết năm 2025", ylab = "DT", xlab = "Thời gian")
abline(v = 2024, col = "blue", lty = 2)  # Đường phân chia test và dự báo
```
# II. Chuỗi giá cổ phiếu và log return
```{r}
stock_price <- read_excel("D:/Time series/stock_price.xlsx")
price<-stock_price$Price
tail(stock_price)
logreturn<-na.omit(stock_price$`Log-return`)

```
```{r}
real <- c(33800, 34000, 33400, 32100, 32100,32200, 32000, 32600, 32100, 31700)
reall <-c(33900,33800, 34000, 33400, 32100, 32100,32200, 32000, 32600, 32100, 31700)
logreal <- log(reall[-1] / reall[-length(reall)]) * 100
logreal
```

## 1. Thống kê mô tả
```{r}
str(stock_price)
summary(price)
summary(logreturn)
```
```{r}
plot( price,type="l",col="blue", xlab = "Date", ylab = "Price",
     main = "Giá cổ phiếu PVS từ ngày 3/1/2023 tới 31/12/2024",)

plot(logreturn,type="l",col="blue", xlab = "Date", ylab = "Log-return",
      main = "Lợi suất của cổ phiếu PVS từ ngày 3/1/2023 tới 31/12/2024",)
```

## 2. Kiểm định tính dừng
### KD ADF cho chuỗi có xu thế
```{r}
# Price
summary(ur.df(price, type="trend")) #chưa bác bỏ: có no đơn vị
```

```{r}
# Log return
summary(ur.df(logreturn, type="trend")) #bác bỏ H0: ko có no đơn vị
```
### KD ADF cho chuỗi chỉ có hệ số chặn

```{r}
# Price
summary(ur.df(price,type = "drift")) #có no đơn vị
```

```{r}
# Log return
summary(ur.df(logreturn, type="drift")) #không có no đơn vị,hệ số chặn k có ý nghĩa thống kê
```

### KD ADF none

```{r}
# Price
summary(ur.df(price,type = "none")) #có nghiệm đơn vị
```
```{r}
# Log return
summary(ur.df(logreturn, type="none")) #chuỗi dừng
```

```{r}
#Chuỗi sai phân
summary(ur.df(diff(price),type = "trend"))
summary(ur.df(diff(price),type = "drift"))
summary(ur.df(diff(price),type = "none")) #dừng không có hệ số chặn
```
### VẼ ACF, PACF ĐỂ XÁC ĐỊNH BẬC ARIMA(p,d,q)
```{r}
#Chuỗi logreturn
acf(logreturn)
pacf(logreturn)
```
```{r}
#Chuỗi giá
acf(diff(price))
pacf(diff(price))
```
### ƯL MÔ HÌNH ARIMA
```{r}
fit <- auto.arima(price,allowdrift=FALSE)
summary(fit)
```

```{r}
#acf của diff(price) bậc 1,5,6
#pacf của diff(price) bậc 1,5,6
#acf của logreturn bậc 1,5,6,16
#pacf của logreturn bậc 1,5,16
#Chuỗi giá
#Arima(6,1,1)
reg.arima611<-Arima(price,order=c(6,1,1),include.constant = FALSE)
summary(reg.arima611)
```
```{r}
#Arima(6,1,0)
reg.arima610<-Arima(price,order=c(6,1,0),include.constant = FALSE)
summary(reg.arima610)
```

```{r}
#Arima(5,1,1)
reg.arima511<-Arima(price,order=c(5,1,1),include.constant = FALSE)
summary(reg.arima511)
```
```{r}
#Arima(5,1,6)
reg.arima516<-Arima(price,order=c(5,1,6),include.constant = FALSE)
summary(reg.arima516)
```
```{r}
#Arima(5,1,5)
reg.arima515<-Arima(price,order=c(5,1,5),include.constant = FALSE)
summary(reg.arima515)
```
```{r}
#Arima(1,1,5)
reg.arima115<-Arima(price,order=c(1,1,5),include.constant = FALSE)
summary(reg.arima115)
```
```{r}
#Arima(1,1,6)
reg.arima116<-Arima(price,order=c(1,1,6),include.constant = FALSE)
summary(reg.arima116)
```

```{r}
#Arima(1,1,1)
reg.arima111<-Arima(price,order=c(1,1,1),include.constant = FALSE)
summary(reg.arima111)
```
```{r}
#Xem tính dừng qua nghiệm nghịch đảo
autoplot(reg.arima115)
autoplot(reg.arima515)
autoplot(reg.arima610)
```
```{r}
#kiểm định tính nhiễu trắng của phần dư
checkresiduals(reg.arima115)
checkresiduals(reg.arima515)
checkresiduals(reg.arima610)
```
###DỰ BÁO
```{r}
farima610<-forecast(reg.arima610,h=10)
farima115<-forecast(reg.arima115,h=10)
farima515<-forecast(reg.arima515,h=10)
farima610
farima115
farima515
```
```{r}
rmse(real,farima515$mean)
rmse(real,farima610$mean)
rmse(real,farima115$mean)
```

```{r}
#chuỗi logreturn
#Arima(5,0,1)
#xl<-auto.arima(logreturn,allowdrift = FALSE)
#summary(xl)
log.arima501<-Arima(logreturn,order=c(5,0,1),include.constant = FALSE)
summary(log.arima501)
```
```{r}
#Arima(1,0,1)
log.arima101<-Arima(logreturn,order=c(1,0,1),include.constant = FALSE)
summary(log.arima101)
```
```{r}
#Arima(1,0,5)
log.arima105<-Arima(logreturn,order=c(1,0,5),include.constant = FALSE)
summary(log.arima105)
```
```{r}
#Arima(1,0,6)
log.arima106<-Arima(logreturn,order=c(1,0,6),include.constant = FALSE)
summary(log.arima106)
```

```{r}
#Arima(5,0,5)
log.arima505<-Arima(logreturn,order=c(5,0,5),include.constant = FALSE)
summary(log.arima505)
```
```{r}
#Arima(5,0,6)
log.arima506<-Arima(logreturn,order=c(5,0,6),include.constant = FALSE)
summary(log.arima506)
```
```{r}
log.arima161<-Arima(logreturn,order=c(16,0,1),include.constant = FALSE)
log.arima161
```
```{r}
log.arima160<-Arima(logreturn,order=c(16,0,0),include.constant = FALSE)
log.arima160
```

```{r}
#Xem tính dừng
autoplot(log.arima505) #loại
autoplot(log.arima501)
autoplot(log.arima105)
```
```{r}
xll<-auto.arima(logreturn, stepwise = FALSE, approximation = FALSE)
xlll<-auto.arima(logreturn, seasonal = TRUE, stepwise = FALSE, approximation = FALSE)
xlll
Arima(logreturn, order = c(5,0,0), seasonal = list(order = c(1,1,1), period = 12))
```

```{r}
Box.test(residuals(log.arima501), lag=16, type="Ljung")
Box.test(residuals(log.arima105), lag=16, type="Ljung")
```

```{r}
#kiểm định tính nhiễu trắng của phần dư
checkresiduals(log.arima501) 
checkresiduals(log.arima105) 
#checkresiduals(Arima(logreturn, order = c(5,0,0), seasonal = list(order = c(1,1,1), period = 12)))
```

```{r}
larima501<-forecast(log.arima501,h=10)
larima105<-forecast(log.arima105,h=10)
larima161<-forecast(log.arima161,h=10)
larima160<-forecast(log.arima160,h=10)
```

```{r}
predlog<-larima501$mean
predlog1<-larima105$mean
predlog
predlog1
```

```{r}
rmse(logreal,larima105$mean)
rmse(logreal,larima501$mean)
rmse(logreal,larima161$mean)
rmse(logreal,larima160$mean)

```

```{r}
lastrealprice <- tail(price, 1) # lấy giá cuối cùng trong chuỗi gốc
lastrealprice1<-tail(price, 1)
```

```{r}
# Suy ngược ra chuỗi giá từ log return dự báo
pred <- numeric(length(predlog))  # tạo vector rỗng để lưu kết quả
pred1 <- numeric(length(predlog1))  # tạo vector rỗng để lưu kết quả

for (i in 1:length(predlog)) {
  return_percentage <- predlog[i]
  pred[i] <- lastrealprice * exp(return_percentage / 100)  # giá dự báo
  lastrealprice <- pred[i]  # cập nhật giá cuối cùng để dùng cho bước tiếp theo
}
pred
for (i in 1:length(predlog1)) {
  return_percentage1 <- predlog1[i]
  pred1[i] <- lastrealprice1 * exp(return_percentage1 / 100)  # giá dự báo
  lastrealprice1 <- pred1[i]  # cập nhật giá cuối cùng để dùng cho bước tiếp theo
}
pred1
```
```{r}
rmse(real,pred)
rmse(real,pred1)
```
### ARCH/GARCH
```{r}
# lấy phần dư
lr1 <- logreturn - fitted(larima105)
# bình phương phần dư
resid.arima105 <- lr1^2
ts.plot(resid.arima105)
pacf(resid.arima105)
```
```{r}
#Hồi quy phụ
library(dynlm)
summary(dynlm(lr1~L(resid.arima105)))
summary(dynlm(lr1~L(resid.arima105)+L(resid.arima105,2))) #ko có bậc arch tương ứng
summary(dynlm(lr1~L(resid.arima105)+L(resid.arima105,2)+L(resid.arima105,2)+L(resid.arima105,3)+L(resid.arima105,4)+L(resid.arima105,5)+L(resid.arima105,6))) #ko có bậc arch tương ứng

```
```{r}
library(FinTS)
ArchTest(logreturn,lags=9,demean=TRUE)
```

```{r}
library(fGarch)
g1 <- garchFit(~arma(1,5)+garch(1,1), data=logreturn, trace=FALSE)
summary(g1)
```
```{r}
plot(g1)
```



```{r}
result<-predict(g1, n.ahead = 10, plot = TRUE, crit_val = 2)
round(result$meanForecast, 4)
```
```{r}
library(rugarch)
ig1 <- ugarchspec(variance.model=list(model="iGARCH",garchOrder=c(1,1)),
                    mean.model=list(armaOrder=c(1,5)))
ig1fit <- ugarchfit(model,logreturn)
ig1fit
```

```{r}
plot(ig1fit)
```

```{r}
#Dự báo
ugarchforecast(ig1fit, n.ahead = 10)
```

