---
title: "Time series - Midterm"
author: "G05"
date: "2025-04-14"
output: word_document
---

```{r setup, include=FALSE}
knitr::opts_chunk$set(echo = TRUE)
```

# Xây dựng danh mục tối ưu (Excel)

# Dự báo chuỗi lợi suất danh mục
## Cách 1: Dựa vào 4 chuỗi log return 2023-2024

```{r}
library(readxl)
Portifolio <- read_excel("D:/Schoool/Chuỗi thời gian/Nhóm/Portifolio - time series.xlsx", range = "A1:E499")
head(Portifolio)
```

### Tạo chuỗi lợi suất danh mục
```{r}
# Sử dụng tỉ trọng minimum risk
weights <- c(0.665449929,	0.22038907, 0,	0.114160987)
newport <- Portifolio$rVCB*weights[1] + Portifolio$rCTG*weights[2] + Portifolio$rPVC*weights[3] +   Portifolio$rPVS*weights[4]
head(newport)
```


### Đồ thị
```{r}
library(ggplot2)
library(tidyverse)
library(urca)
library(forecast)

Portifolio$Date <- as.Date(Portifolio$Date)
newport <- as.data.frame(newport)
plot <- data.frame(Portifolio$Date, newport)

ggplot(data=plot, aes(x=Portifolio.Date, y=newport)) +
  geom_line(color="red") +
  labs(x="Ngày", y="Log - return (%)", title="Đồ thị chuỗi lợi suất danh mục") +
  theme_minimal() +
  theme(plot.title = element_text(hjust = 0.5, face = "bold"))
```

### KD ADF
```{r}
newport <- ts(newport, start=1, frequency=1)

summary(ur.df(newport, type="trend"))
```
```{r}
summary(ur.df(newport, type="drift"))
```
```{r}
summary(ur.df(newport, type="none"))
```

### ACF, PACF
```{r}
acf(newport)
pacf(newport)
```
```{r}
# ARIMA(1,0,1)
new_reg101 <- Arima(newport, order = c(1,0,1))
summary(new_reg101)
```
```{r}
# ARIMA(1,0,0)
new_reg100 <- Arima(newport, order = c(1,0,0))
summary(new_reg100)
```

```{r}
autoplot(new_reg101)
checkresiduals(new_reg101)
```
```{r}
autoplot(new_reg100)
checkresiduals(new_reg100)
```
### Dự báo = ARIMA(0,0,1)
```{r}
port.arima100 <- forecast(new_reg100,h=10)
port.arima100
```
### Chuyển từ chuỗi log - return qua chuỗi giá

```{r}
#log(sau / trc) = log - return
forecast_port <- c(72889.6338, rep(0,10))
for (i in 2:11){
  forecast_port[i] = exp(port.arima100$mean[i-1]/100)*forecast_port[i-1]
}
forecast_port <- forecast_port[2:11]
forecast_port
```
```{r}
rmse(c(72845.44,
72914.94,
73052.32,
73073.58,
73106.23,
73134.47,
73176.82,
73217.09,
73257.39,
73296.07),c(73036.05, 73074.00 ,73121.68, 73168.53, 73215.49, 73262.47, 73309.48, 73356.52, 73403.59, 73450.69))

mape(c(72845.44,
72914.94,
73052.32,
73073.58,
73106.23,
73134.47,
73176.82,
73217.09,
73257.39,
73296.07),c(73036.05, 73074.00 ,73121.68, 73168.53, 73215.49, 73262.47, 73309.48, 73356.52, 73403.59, 73450.69))
```
```{r}
rmse(port.arima100$mean, c(6.49308E-01,
-3.87128E-01,
4.44561E-01,
-7.36781E-01,
2.77072E-01,
-5.60020E-01,
-3.75319E-01,
6.92338E-01,
-7.64288E-01,
-4.80826E-01))
```

## Cách 2: Dựa vào 4 chuỗi dự báo riêng

```{r}
dbportfolio <- read_excel("D:/Time series/dự báo portfolio.xlsx", 
    sheet = "Sheet1")
```

```{r}
lVCB<-dbportfolio$VCB
lCTG<-dbportfolio$CTG
lPVC<-dbportfolio$PVC
lPVS<-dbportfolio$PVS
```

```{r}
returns <- cbind(lVCB, lCTG, lPVC, lPVS)
returns <- as.data.frame(returns)
```

```{r}
#weighted đã tính được: 0.665449972	0.220388983	1.21E-09	0.114161046
weight <- c(0.665449972,	0.220388983,	1.21E-09,	0.114161046)
```

```{r}
#Dự báo portfolio từ chuỗi cá nhân
returns <- returns %>%
  mutate(Portfolio = lVCB * weight[1] +
                      lCTG * weight[2] +
                      lPVC * weight[3] +
                      lPVS * weight[4])
returns
```


# Kiểm tra đồng tích hợp của 4 chuỗi giá
```{r}
library(readxl)
Stock_price <- read_excel("D:/Schoool/Chuỗi thời gian/Nhóm/Stock price.xlsx", 
    sheet = "Stock_price")
View(Stock_price)
```

```{r}
library(urca)

johansen_test <- ca.jo(Stock_price[,3:6], type = "trace")
summary(johansen_test)
```
```{r}
johansen_test <- ca.jo(Stock_price[,3:6], type = "eigen")
summary(johansen_test)
```


# Phân tích VAR
## Nhập dữ liệu log-return giai đoạn 2023-2024 
```{r}
group_logreturn <- read_excel("D:/Tài liệu các môn/Time series/Time Series - TKT64 - 2024-25.xlsx", 
    sheet = "datanhom")
group_logreturn<-group_logreturn[,-1]
head(group_logreturn)
```

## Xác định bậc của trễ
```{r}
VARselect(group_logreturn)
```

## Ước lượng mô hình
```{r}
var1 <- VAR(group_logreturn, p =1, type = "none")			# package “vars”
summary(var1)
```

## Kiểm định về tự tương quan của phần dư
```{r}
serial.test(var1)
```

## Dự báo VAR(1) (Du bao log_return 10 phien dau 2025)
```{r}
forecast1 <- predict(var1,n.ahead=10) 
logf_VCB<-forecast1$fcst$rVCB[,1]
logf_CTG<-forecast1$fcst$rCTG[,1]
logf_PVC<-forecast1$fcst$rPVC[,1]
logf_PVS<-forecast1$fcst$rPVS[,1]
logreturnf<-data.frame(logf_VCB,logf_CTG,logf_PVC,logf_PVS)
logreturnf
```

## Plot
```{r}
par(mfrow = c(1, 1))     
par(mar = c(4, 4, 2, 2)) 
plot(forecast1)
```

## Hàm phản ứng (impulse response function)
```{r}
irf(var1)
```

### Plot 
```{r}
plot(irf(var1))
```

## Phân rã phương sai (forecast error variance decomposition – fevd)
```{r}
fevd(var1)
```

### Plot 
```{r}
par(mfrow = c(1, 1))     
par(mar = c(4, 4, 2, 2))
plot(fevd(var1))
```

# Dự báo giá cổ phiếu 10 phiên đầu 2025

## Nhập dữ liệu giá cổ phiếu giai đoạn 2023-2024 
```{r}
group_price <- read_excel("D:/Tài liệu các môn/Time series/Time Series - TKT64 - 2024-25.xlsx", 
    sheet = "Sheet2")
group_price<-group_price[,-1]
head(group_price)
```

## Dự báo 4 chuỗi giá 10 phiên đầu 2025
```{r}
# Số mã cổ phiếu (cột trong logf105)
num_stocks <- ncol(logreturnf)

# Tạo một ma trận để lưu giá cho từng cổ phiếu
price_f <- matrix(0, nrow = nrow(logreturnf), ncol = num_stocks)

# Vòng lặp qua từng cổ phiếu
for (j in 1:num_stocks) {
  
  # Giá phiên đầu tiên cho từng mã cổ phiếu (cột thứ j)
  price_f1 <- exp(logreturnf[1, j] / 100) * group_price[[499,j]]  # Giá phiên 1 cho cổ phiếu j
  
  # Tính giá cho từng phiên tiếp theo
  price_f[1, j] <- price_f1  # Giá phiên 1
  for (i in 2:nrow(logreturnf)) {
    price_f[i, j] <- exp(logreturnf[i, j] / 100) * price_f[i - 1, j]
  }
}
colnames(price_f) <- colnames(group_price)
# Xem giá của các cổ phiếu sau khi tính toán
price_f
```

```{r}
#Chuyển đổi matrix thành data frame và gán tên cột
price_f_df <- as.data.frame(price_f)
colnames(price_f_df) <- c("VCB", "CTG", "PVC", "PVS")
View(price_f_df)
```

```{r}
#Giá thực 10 phiên đầu 2025
price_real_2025 <- read_excel("D:/Tài liệu các môn/Time series/Mid_term/GIÁ DỰ BÁO.xlsx", sheet = "Giá thực")
price_real_2025
```
```{r}
#Tính RMSE cho từng cổ phiếu 
rmse_values <- sapply(1:ncol(price_f_df), function(i) {
  rmse(price_real_2025[[i]], price_f_df[[i]])
})
names(rmse_values) <- colnames(price_f_df)
print(rmse_values)
```

```{r}
#Tính MAPE cho từng cổ phiếu 
mape_values <- sapply(1:ncol(price_f_df), function(i) {
  mape(price_real_2025[[i]], price_f_df[[i]])
})
names(mape_values) <- colnames(price_f_df)
print(mape_values)
```








